【裁判字號】    90,上易,2792
【裁判日期】    900913
【裁判案由】    侵占等
【裁判全文】
臺灣高等法院刑事判決                  九十年度上易字第二七九二號
    上  訴  人
    即自訴  人  甲○○
    代  理  人  丙○○
    上  訴  人
    即  被  告  乙○○
    選任辯護人  洪貴參
右上訴人因自訴被告侵占等案件，不服台灣士林地方法院，八十九年度自字第一０八
號，中華民國九十年六月二十一日第一審判決，提起上訴，本院判決如左：
    主  文
原判決撤銷。
乙○○被訴侵占部分無罪，其他被訴使公務員登載不實部分自訴不受理。
    理  由
一、自訴意旨略以：被告乙○○與自訴人係母女，而被告雖定居美國，然因戶籍仍設
    於自訴人住所，故將其印章、身分證交予自訴人保管，而被告於台灣並無何收入
    ，自訴人平日則有薪資、跟會、房租收入及民國八十七年五月間出售房地等所得
    ，自訴人為期能妥善理財兼能合法節稅，乃前經被告同意，陸續借用被告名義向
    萬泰商業銀行建成分行先後辦理多次定期存款，本金計新台幣（下同）七百六十
    七萬四千六百五十三元（不含已到期之利息），惟被告明知其身分證、印章及上
    開存款之定存單為自訴人持有中，竟突於八十九年一月間自美國返台，並至上開
    分行辦理該定期存款之解約手續，而經發現前已向該銀行謊稱定存單、印章遺失
    ，申請補發定存單及更換印鑑，進而將該定期存款解約，以達將上開款項悉數領
    出侵占入己，另自訴人並發現被告明知其身分證已交由自訴人保管，並未遺失，
    竟於八十八年十月十一日前往台北市北投區戶政事務所，以國民身分證遺失須申
    請補發為由，填具補領國民身分證申請書，而領取新的國民身分證，因認被告涉
    犯刑法第二百十四條之使公務員登載不實罪嫌及刑法第三百三十五條第一項之侵
占罪嫌云云。
二、按犯罪事實應依證據認定之，無證據不得推定其犯罪事實，又不能證明被告犯罪
    者，應諭知無罪之判決，刑事訴訟法第一百五十四條及第三百零一條第一項分別
    定有明文。而刑法上之侵占罪，以持有他人之物而實行不法領得之意思為其構成
    要件，是必須所侵占之物，於不法領得之前，即已在其實力支配之下，始與持有
    之要素相符（參照最高法院二十年度上字第一五七三號判例）。至寄託物為代替
    物時，如約定寄託物之所有權移轉於受寄人，並由受寄人以種類、品質、數量相
    同之物返還者，為消費寄託，寄託物為金錢時，推定其為消費寄託，民法第六百
    零二條第一項、第六百零三條定有明文。而銀行接受定期存款者，其與存款戶間
    係生消費寄託關係（參照最高法院八十一年度台上字第一八七五號判決）。訊據
    上訴人即被告乙○○供承有於八十八年十二月間委託洪貴參律師向萬泰商業銀行
    建成分行辦理定存單掛失及印鑑遺失，而於八十九年一月間向該分行辦理定期存
    款解約手續，並自該銀行領得由該銀行承辦人員開立以台灣銀行營業部為發票人
    ，其為受款人，面額分別為三百萬元及五百一十八萬二千四百八十四元之支票二
    紙等事實，惟矢口否認有何侵占犯行，辯稱：伊所有身分證、印章均係交由父親
    代為保管，並不知自訴人有以伊名義向萬泰商業銀行建成分行辦理開戶及存定期
    存款，伊在台灣有房屋出租，租金收入都是伊父親幫忙處理，伊父親於一九九六
    年到美國時，跟伊提起萬泰銀行有伊之帳戶，裡面的錢是要給伊的，但是伊不知
    道有多少錢，只說有幾百萬元，因為一直都是由父親在處理，所以伊也沒有問他
    這筆錢是從何而來云云。查被告乙○○於七十九年六月七日起即移居美國，惟因
    戶籍仍設於台北市○○區○○路一０七巷六號，故將其身分證及印章留置於台灣
    ，而被告究將其身分證及印章交由何人保管，被告與自訴人甲○○各執一詞，而
    被告之父陳根木已於八十八年九月十四日逝世，自已無從傳喚到庭查證，茲被告
    既否認同意自訴人以其名義向萬泰商業銀行建成分行辦理定期存款，自訴人復未
    能證明屬實，尚難認自訴人於八十八年間以被告名義向萬泰商業銀行建成分行辦
    理定期存款係經被告同意。而查被告於八十八年十二月六日及十二月二十二日先
    後在美國出具授權書，委請律師洪貴參於八十八年十二月十七日及八十九年一月
    四日向萬泰商業銀行建成分行以印鑑章及定期存款單遺失為由，辦理變更印鑑及
    補領定期存款單，嗣於八十九年一月十八日被告帶其於八十八年十月十一日補
    發之身分證至該銀行辦理存單中途解約，並由萬泰商業銀行建成分行之承辦人員
    立開立以台灣銀行營業部為發票人，被告乙○○為受款人，面額分別為三百萬元
    及五百一十八萬二千四百八十四元之支票二紙交付被告受領等情，有萬泰商業銀
    行建成分行八十九年五月十八日建成字第０八八號函在卷可參，茲被告乙○○供
    承該定期存款之款項非以其之錢所存放，至其雖以其父生前曾告知要將在萬泰商
    業銀行之定存給伊，惟此為自訴人所否認，而被告亦未能提出確切證據以資證明
    ，且查被告之父生前若確有欲將鉅額款項贈與被告，又豈有未將確實數額告知被
    告並將定存單交予被告之理，是被告就此所述，顯非事實，惟自訴人既係以被告
    之名義將金錢以定期存款之方式存放在萬泰商業銀行建成分行，則與萬泰商業銀
    行建成分行間即生定期消費寄託之法律關係，該定期存款金錢之所有權已移轉於
    受寄人即萬泰商業銀行建成分行，被告縱因補發而持有定存單，惟該定存單僅係
    表彰被告得以向該銀行請求返還該定期存款及利息之權利，該定期存單上之款項
    實際並非由被告持有中，縱被告事後將該定期存款領出，依前揭說明，亦與刑法
    第三百三十五條第一項侵占罪之構成要件不符。次查，雖被告向萬泰商業銀行建
    成分行所稱印章及定存單遺失並非事實，惟被告既係該定期存款之存款名義人，
    則萬泰商業銀行建成分行之承辦人員依被告之申請，將該定期存款提前解約，並
    交付金錢予被告，亦非因受詐欺而陷於錯誤所為，故被告所為亦與刑法詐欺罪之
    構成要件不符。此外，復查無其他證據足資證明被告涉有自訴人所指訴之侵占犯
    行，是自訴人所指訴之被告侵占犯行，尚屬不能證明。至犯罪之被害人提起自訴
    ，犯罪事實之一部提起自訴者，他部雖不得提起自訴亦以提起自訴論，但不得提
    起自訴部分係較重之罪，或其第一審屬於高等法院管轄，或第三百二十一條之情
    形者，不在此限，刑事訴訟法第三百十九條第一項前段、第二項固定有明文。茲
    查自訴意旨以被告乙○○明知已將身分證交由自訴人保管，而被告為達領取前開
    自訴人以其名義在萬泰商業銀行建成分行所存放之定期存款，明知其所有身分證
    並未遺失，竟於八十八年十月十一日前往台北市北投區戶政事務所，以國民身分
    證遺失須申請補發為由，填具補領國民身分證申請書，使不知情之該管公務員將
    遺失補證之不實事項登載於職務上所掌管之公文書上，據以補發國民身分證，而
    認被告就此涉犯刑法第二百十四條之使公務員登載不實罪，惟查刑法第二百十四
    條之使公務員登載不實罪，其所侵害者係國家公文書上登載事項之公信力，個人
    並非該犯罪之直接被害人，是自訴人並非本件使公務員登載不實罪之被害人，依
    法本不得提起自訴，雖自訴人以被告所犯之使公務員登載不實罪與其所犯之侵占
    罪間有方法結果之牽連關係，而自訴人為被告所犯侵占罪之被害人，且刑法第三
    百三十五條第一項之罪，其法定最高本刑亦較同法第二百十四條為重，因認其就
    被告涉犯之刑法第二百十四條之罪，亦得提起自訴，然查自訴人指訴被告涉犯刑
    法第三百三十五條第一項之侵占罪嫌部分，既經調查審理結果，認尚屬不能證明
    ，則被告既不成立侵占罪，即無與自訴人所指訴被告另涉犯之使公務員登載不實
    罪嫌有何方法結果之裁判上一罪之可言，自無犯罪事實之一部提起自訴，他部亦
    以提起自訴論之可言，是本件就自訴人指訴被告涉犯刑法第二百十四條之使公務
    員登載不實罪嫌部分顯不得提起自訴，而不得提起自訴而提起者，應諭知不受理
    之判決，刑事訴訟法第三百三十四條定有明文，原審經調查審理結果，認被告被
    訴侵占犯行，尚屬不能證明，惟竟就被告被訴之使公務員登載不實罪部分為實體
    上之審判，並予以論罪科刑，自於法不合，被告上訴意旨固未指摘及此，而自訴
    人上訴意旨猶執陳詞認被告應負侵占罪責，固無理由，惟原判決既有可議，自應
    由本院予以撤銷改判，分別就被告被訴之侵占罪及使公務員登載不實罪諭知如主
    文第二項所示。
據上論斷，應依刑事訴訟法第三百六十九條第一項前段、第三百六十四條、第三百零
一條第一項、第三百三十四條，判決如主文。
中      華      民      國    九十      年       九     月      十三    日
                              臺灣高等法院刑事第三庭
                                  審判長法  官    張  連  財
                                        法  官    李  英  勇
                                        法  官    張  傳  栗
右正本證明與原本無異。
不得上訴。
                                        書記官    王  秀  雲
中      華      民      國    九十      年      九      月       十九   日


司法院資訊處製作；財團法人民間司法改革基金會備份。
